ACORDAO-COMPLETO-2532662

ACÓRDÃO 1262/2022 ATA 20/2022 - PLENÁRIO

VISTO, relatado e discutido este relatório de acompanhamento, cujo objeto é a avaliação dos procedimentos de desinvestimento em curso na BNDES Participações S.A.
ACORDAM os Ministros do Tribunal de Contas da União, reunidos em sessão plenária, ante as razões expostas pelo relator, e com fundamento nos arts. 1º, inciso II, e 43, inciso I, da Lei 8.443/1992, c/c os arts. 1º, inciso XV, 241 e 250, inciso III, do Regimento Interno, e no art. 9º, inciso I, da Resolução-TCU 315/2020, em:
9.1. recomendar ao BNDES que:
9.1.1. avalie a conveniência e oportunidade de prever, na Resolução 3.735/2021-BNDES, a necessidade de formalização das reuniões iniciais, anteriores à aprovação dos termos iniciais do desinvestimento, junto a instituições convidadas para a apresentação de estudos e discussão sobre as alternativas de desinvestimento;
9.1.2. estabeleça critérios objetivos, válidos para todas as operações de desinvestimentos, para o estabelecimento do preço mínimo, ainda que preveja também exceções, a serem justificadas caso a caso;
9.1.3. padronize, nas orientações metodológicas para fins de valuation, a adoção de uma determinada referência para o prêmio de risco de mercado e, uma vez definida, que seja ela utilizada em todas as avaliações, sem exceções;
9.1.4. detalhe mais o uso do método dos múltiplos, mormente no que tange à explicitação da necessidade de consistência, uniformidade e critérios para escolha das empresas comparáveis, além de explicitar sua importância como forma de contrapeso ao método do fluxo de caixa descontado;
9.1.5. insira, nas orientações metodológicas, previsão para que seja feito o ajuste da depreciação no caso de projeção em moeda constante, com o intuito de evitar subestimação do valor projetado e consequentemente superestimação do valor da empresa;
9.1.6. oriente no sentido de que as avaliações econômico-financeiras não contemplem ajustes em possível duplicidade (como, por exemplo, ajustar diretamente no valor do equity, reduzindo seu valor em função de algum risco adicional, e indiretamente por meio da taxa de desconto, acrescentando-se um prêmio de risco adicional no "Ke") nem ajustes na taxa de desconto sem justificação adequada quanto ao valor utilizado;
9.1.7. insira, nas orientações metodológicas, previsão da necessidade de justificativa e fundamentação para quaisquer ajustes de valuation cujos procedimentos não estejam previamente especificados nas orientações;
9.1.8. insira, nas orientações metodológicas, maiores detalhes quanto à avaliação dos efeitos de eventual benefício fiscal, explicitando a consideração dos benefícios futuros em projeções, se houver;
9.2. dar ciência ao BNDES que:
9.2.1. no caso de valuations com projeção de fluxos nominais, a manutenção do Capex a valores reais (constantes) , em vez de valores nominais (correntes) , pode ensejar uma subestimação do real investimento (como, por exemplo, a partir de 2024, no caso do valuation da Vale S.A.) e consequentemente um valor superestimado da precificação do ativo;
9.2.2. para uma maior coerência em um cenário sem crescimento real na perpetuidade, o valor da depreciação deve estar mais convergente com o do Capex, não sendo adequada a previsão, na perpetuidade, de crescimento real zero e investimentos muito acima da depreciação (como observado no caso do valuation da Vale S.A.) ;
9.3. encaminhar cópia desta decisão ao BNDES, com a informação de que o inteiro teor deste acórdão e do relatório e do voto que o fundamentam está disponível no endereço eletrônico www.tcu.gov.br/acordaos;
9.4. encerrar estes autos, sem prejuízo do futuro monitoramento das recomendações expedidas neste acórdão.

Relatório de acompanhamento para avaliar os riscos e a conformidade dos desinvestimentos em curso na BNDES Participações S.A.

Banco Nacional de Desenvolvimento Econômico e Social e BNDES Participações S.A.

3. Interessado: Tribunal de Contas da União

13.1. Ministros presentes: Ana Arraes (Presidente), Walton Alencar Rodrigues, Aroldo Cedraz, Bruno Dantas, Vital do Rêgo, Jorge Oliveira (Relator) e Antonio Anastasia.
13.2. Ministro-Substituto convocado: André Luís de Carvalho.

JORGE OLIVEIRA

Adoto como relatório trechos da instrução produzida na Secretaria de Controle Externo do Sistema Financeiro Nacional - SecexFinanças (peça 54) , a qual contou com a concordância do corpo diretivo da unidade técnica (peças 55 e 56) :
"1. APRESENTAÇÃO
Cuidam os autos de Acompanhamento de Conformidade para avaliar os riscos e a conformidade da gestão dos desinvestimentos em curso na BNDES Participações S.A. - BNDESPAR, com foco na análise do macroprocesso adotado e na legalidade, legitimidade e economicidade das operações, em cumprimento ao Despacho de 18/5/2021 do Ministro Jorge Oliveira (TC Processo 005.462/2021-5) . 
A proposta de fiscalização foi encaminhada pela Coordenação-Geral de Controle Externo da Área Econômica e das Contas Públicas - Coeconomia, com previsão inicial para compreender o período de abril/2021 a março/2023, em consonância com o disposto no art. 241 do RITCU e o Manual de Acompanhamento aprovado pela Portaria-Segecex 27/2016. A ação de controle está alinhada com o Planejamento Estratégico do TCU para o período de abril de 2019 a março de 2025 e em conformidade com orientações contidas na Resolução-TCU 308/2019 c/c a Portaria-Segecex 14/2014.
Os critérios que motivaram a proposição da ação de controle podem ser resumidos a seguir:
Risco: a diretoria do BNDES adotou uma estratégia de desinvestimentos bem célere da carteira do BNDESPAR. Existem diversos riscos associados à tal ação, entre eles se destacam a falta de robustez, transparência e accountability no processo de desinvestimentos. Além disso, a escolha do momento para tomada de ações, durante a crise econômica gerada pela pandemia do Covid-19 também representa um risco. Por fim, há o risco de a BNDESPAR ter realizado desinvestimentos desvantajosos para a instituição, dada a celeridade imprimida pelo banco para levar a efeito essas vendas;
Oportunidade: o momento da realização da presente ação de controle é muito propício, pois, apesar de muitos desinvestimentos já terem sido realizados, outros ainda estão em curso, podendo o Tribunal intervir tempestivamente para evitar prejuízos ao banco e às políticas públicas;
Materialidade: R$ 49 bilhões de alienações realizadas apenas em 2020. Está prevista a alienação adicional de ativos da ordem de R$ 60 bilhões;
Relevância: trata-se de possíveis prejuízos gerados na gestão de dinheiro público destinado ao fomento do desenvolvimento nacional, trazendo assim potenciais danos às políticas públicas viabilizadas por meio das operações do BNDESPAR. Adicionalmente, esses desinvestimentos fazem parte de uma pauta prioritária do atual Governo Federal: a política de desestatizações, que está entre os temas relevantes a serem acompanhados por esta Corte de Contas; e
Retorno esperado da fiscalização: o retorno esperado da fiscalização diz respeito a evitar prejuízos financeiros à BNDESPAR, à União e às políticas públicas fomentadas por meio do banco, além de visar à melhoria da governança e dos processos decisórios da instituição.
No desenvolvimento do trabalho, o escopo contemplado visa à resposta dos seguintes questionamentos, estabelecidos na Matriz de Planejamento (Anexo 6) :
Quais foram os desinvestimentos mais relevantes, em termos de materialidade, risco e relevância, realizados pela BNDESPAR nos últimos cinco anos?
Os normativos internos do BNDES relacionados ao processo de trabalho dos desinvestimentos permitem que as operações atendam aos requisitos da legalidade, da legitimidade e da economicidade?
O caso concreto do desinvestimento da Vale atendeu aos requisitos da legalidade, da legitimidade e da economicidade? 
Ao longo deste relatório, é feita uma introdução e são desenvolvidas algumas questões sobre os desinvestimentos da BNDESPAR, com vistas às respostas das questões de auditoria. São abordados o contexto, a fundamentação, a visão geral e as modalidades de desinvestimentos no âmbito das participações acionárias detidas pela BNDESPAR.
Na visão geral, apresenta-se uma lista dos desinvestimentos realizados ao longo dos últimos anos, identificando, em cada um deles, a materialidade (total vendido) e o meio utilizado na venda. Outrossim, estabelecem-se, a partir dessas informações, alguns critérios de risco para fins de eventual seleção de desinvestimentos a serem fiscalizados futuramente. 
Em seguida, é exposto o processo de trabalho dos desinvestimentos, sendo analisados os normativos internos e orientações editados na atual gestão, buscando-se verificar se o processo de trabalho dos desinvestimentos permite que as operações atendam aos critérios de auditoria estabelecidos. Mais precisamente, busca-se responder se inclinações da atual gestão no sentido de dar maior celeridade às vendas ensejam prejuízos aos princípios da economicidade, vantajosidade e impessoalidade, entre outros. 
Analisa-se ainda o caso concreto de desinvestimento da Vale, em função da materialidade e da existência de processo de representação sobre a questão, cotejando a prática observada com os normativos vigentes e a literatura sobre o tema, quando cabível.
A aderência das metodologias e procedimentos técnicos utilizados pela BNDESPAR à literatura acadêmica relativa ao tema, à prática habitual do mercado e aos normativos internos e externos ao banco é um ponto que perpassa diversas partes do presente trabalho. 
Em síntese, busca-se verificar se as operações e os processos de trabalho do BNDES relacionados aos desinvestimentos da BNDESPAR estão em conformidade com os princípios expressos, explícita e implicitamente, pela Constituição Federal (legalidade, legitimidade, transparência, publicidade, eficiência, vantajosidade, economicidade, impessoalidade e razoabilidade) , com a lei da Estatais, com os Estatutos do BNDES e da BNDESPAR e demais normativos internos dessas instituições, bem como com a literatura e boas práticas relacionadas ao tema.  
Tendo em vista que boa parte da análise demanda conhecimentos mais específicos de valuation, foi elaborada no Anexo 1 uma breve revisão de literatura sobre o tema, com a finalidade de ajudar no entendimento de alguns pontos abordados ao longo do relatório. 
 (...) 
4.	CONCLUSÃO E PROPOSTA DE ENCAMINHAMENTO
 (...) 
No intuito de responder às questões acima, foram apresentados os seguintes produtos:
contexto e fundamentação dos desinvestimentos na seção 3.1 e no Anexo 4 (questão de auditoria "b") ; 
visão geral, modalidades de desinvestimentos, matriz de risco e quadro geral dos desinvestimentos na seção 3.2 e no Anexo 3 (questão de auditoria "a") ; 
processo de trabalho dos desinvestimentos, análise dos normativos e orientações metodológicas mais recentes e revisão de literatura sobre o tema na seção 3.3 e no Anexo 1 (questão de auditoria "b") ; e 
análise do caso concreto de desinvestimento das ações da Vale detidas pela BNDESPAR na seção 3.4 e no Anexo 5 (questão de auditoria "c") .
Contexto e fundamentação
No que diz respeito ao contexto e à fundamentação para os desinvestimentos, entende-se que os motivos apresentados esbarram na esfera de discricionariedade dos gestores do BNDES e do seu controlador, no caso a União, por meio do governo federal.
Compreendem-se como razoáveis e adequados os motivos gerais relacionados ao fato de uma carteira madura (empresas que já estão desenvolvidas e não precisam de apoio estatal) não trazer desenvolvimento social para o país, de não ser função do Estado especular financeiramente e da necessidade de alocação dos recursos para os setores que mais precisam.
No que tange aos motivos do ponto de vista do BNDES, percebe-se que a redução da volatilidade do patrimônio líquido acaba sendo o mais relevante em termos de fundamentação para os desinvestimentos, mormente no que tange à aceleração das vendas, ainda que a redução de riscos reputacionais e judiciais, o aumento da solidez financeira e o reposicionamento da carteira também sejam importantes.
Entendem-se como pertinentes e razoáveis as explicações dadas pelo BNDES no que tange à relação clara entre o direcionamento estratégico e os desinvestimentos. Percebe-se que, ainda que na gestão atual os desinvestimentos tenham se intensificado, a estratégia de desinvestir em relação a ativos maduros e com vistas à redução do risco começou anteriormente.
Visão geral, modalidades e riscos dos desinvestimentos
Em relação à visão geral, foi elaborada tabela, a partir de premissas da equipe de auditoria, com o intuito de apontar as transações mais relevantes em termo de materialidade e seus respectivos riscos, mormente no que tange à questão da economicidade e da vantajosidade, conforme abaixo:
	Data 
	Ativo
	Valor Unitário
**
	 Total desinvestido 
	 Meio Utilizado 
	 Preço 
Mercado
*** 
	 Risco 

	11/fev/20
	PETROBRAS      
	 R$    30,00 
	 R$  22.026.077.905 
	 Oferta Pública 
	 R$              31,90 
	 Baixo/Médio 

	04/ago a 16/nov/20*
	VALE 
 (inclui block/ABB) 
	 R$    61,40 
	 R$  12.651.187.123 
	 Pregão da bolsa 
	 R$              61,03 
	 Baixo 

	28/dez/20 a 22/fev/21*
	VALE
	 R$    95,37 
	 R$  11.202.268.794 
	 Pregão da bolsa 
	 R$              94,59 
	 Baixo 

	07/out/20
	SUZANO
	 R$    46,00 
	 R$    6.910.001.550 
	 Oferta Pública 
	 R$              48,39 
	 Baixo/Médio

	05/fev a 27/mai/21*
	KLABIN
	 R$    28,94 
	 R$    2.422.874.749 
	 Pregão da bolsa 
	 R$              28,48 
	 Baixo 

	20/dez/19
	MARFRIG        
	 R$    10,00 
	 R$    2.096.484.270 
	 Oferta Pública 
	 R$                9,66 
	 Baixo 

	05/ago/20
	AES TIETE ENERGIA                     
	 R$    17,15 
	 R$    1.266.265.208 
	 Venda contratual (privada) 
	 R$              14,10 
	 Baixo 

	03 a 15/jan/20*
	PETROBRAS      
	 R$    30,57 
	 R$       972.937.351 
	 Pregão da bolsa 
	 R$              30,29 
	 Baixo 

	30/jul a 07/ago/20*
	GERDAU 
 (inclui block) 
	 R$    18,39 
	 R$       458.392.094 
	 Pregão da bolsa 
	 R$              17,94 
	 Baixo 

	02 a 15/jan/20*
	LIGHT 
 (inclui block) 
	 R$    23,84 
	 R$       431.821.256 
	 Pregão da bolsa 
	 R$              23,43 
	 Baixo 

	01/ago a 19/set/19*
	TOTVS          
	 R$    53,49 
	 R$       398.265.987 
	 Pregão da bolsa 
	 R$              52,11 
	 Baixo 

	25/jun/19
	LINX           
	 R$    36,04 
	 R$       348.655.053 
	 Oferta Pública 
	 R$              36,60 
	 Médio 

	13/nov/19
	CI&T           
	 R$  537,93 
	 R$       274.751.436 
	 Venda contratual (privada) 
	 - 
	 Médio 

* Data inicial e final das alienações, abrangendo diversas datas invervaladas no período indicado.
** Valor unitário médio, representado pela divisão do total dos desinvestimentos pelas quantidades alienadas.
***Cotação média entre abertura, baixa, alta e fechamento do dia ou cotação média entre máximos e mínimos, no período da venda, das cotações de abertura, baixa, alta e fechamento (fonte: yahoo finanças) . No caso da AES Tiete Energia e da LINX, por não estarem disponíveis no yahoo finanças as cotações da então TIET11 e da LINX3, as fontes utilizadas foram o site da empresa AES Brasil e o site investing.com. A empresa CI&T era de capital fechado à época da venda.
Entende-se, a partir do exposto e considerando as premissas adotadas, sem prejuízo de modificações em função de novas informações que possam surgir, que a maioria das transações mais relevantes apresentam baixo risco de infração à vantajosidade e à economicidade. As que apresentam maior risco (risco médio) são as vendas dos ativos da Linx e CI&T.
Processos de trabalho, normativos e orientações metodológicas
Compreende-se que as resoluções mais recentes que trataram da Organização Interna Básica na nova gestão, a partir de 2019, tiveram a pretensão de reorganizar a estrutura, segundo discricionariedade e percepções da atual gestão. 
Havia a preocupação com a possibilidade de que os normativos atuais pudessem tornar mais célere o processo de trabalho relacionado aos desinvestimentos, ensejando possivelmente eventuais prejuízos financeiros à estatal. Da leitura das novas resoluções que trataram da organização interna básica do BNDES, não se vislumbram mudanças que possam, em teoria, implicar infração a alguns dos princípios mencionados como critérios de auditoria ou agilizar de forma temerária o processo de trabalho dos desinvestimentos. 
Constata-se ainda que, diante de um cenário em que os desinvestimentos possivelmente ocorreriam em maior magnitude, entende-se que o BNDES procurou especificar e delimitar melhor algumas atribuições e responsabilidades, dando maior transparência ao processo.
Percebe-se que houve mudanças significativas no que tange ao apetite por riscos do Sistema BNDES, principalmente no que se refere ao mercado de capitais. Os novos apetites e limites de risco têm relação direta com os desinvestimentos, tendo sido inclusive mencionados pelo BNDES como fatores justificadores para que os desinvestimentos fossem realizados.
Algumas questões relacionadas ao apetite a risco pelo Sistema BNDES decorrem da estratégia da instituição (Estratégia Corporativa 2018-2023) , aprovada pela Decisão do CA 13/2018-BNDES. Uma vez que a estratégia tenha sido alterada, é natural que a Declaração de Apetite por Riscos (RAS: Risk Appetite Statement) também se altere, uma vez que deve estar alinhada aos princípios, diretrizes e desafios do Plano de Negócios, estabelecendo os limites de exposição a riscos. 
Constata-se que a questão do limite de risco e a exposição da carteira de renda variável são objeto de monitoramento desde pelo menos 2014. Nada obstante, a mudança na declaração de apetite a risco para cotações de ações para "baixo" e a consequente brusca redução do limite da VaR, conforme apontado, aconteceram a partir de 2019, antes do início da atual gestão, mas já após a mudança no âmbito do governo federal.
Sendo o BNDES uma instituição de capital 100% estatal, suas diretrizes de atuação são orientadas por políticas de governo, de modo que se pode entender que também o apetite ao risco de mercado e de liquidez decorre, indiretamente, das políticas do governo. 
Considerando a questão do capital econômico apontada e a diretriz do governo federal, entende-se que são razoáveis e dentro da discricionariedade da gestão as mudanças implementadas.
Do ponto de vista do controle externo, percebe-se que a necessidade de adequação a um novo limite enseja uma necessidade de desinvestimento em velocidade maior do que a que vinha ocorrendo até então, possibilitando, ao menos em tese, que questões referentes à vantajosidade e economicidade desses desinvestimentos de ativos possam ficar prejudicadas, caso em que seria necessário a atuação do controle no sentido de frear essas infrações.
Por essa razão, foi feita uma análise detalhada dos normativos mais atuais e de um caso concreto, com vistas à observância dos princípios da legalidade, economicidade e vantajosidade nas vendas de ativos, de um ponto de vista mais prático.
Além dos normativos, foram analisadas também as recentes orientações metodológicas referentes a valuations, emitidas por meio de atas do Comitê de Avaliações (CAV) , tendo em vista que tratam dos métodos a serem usados na precificação, fonte, portanto, de possível risco nessas operações.
Percebe-se que, de maneira geral, os normativos e orientações refletem a implementação de melhorias decorrentes do normal decurso de tempo entre a implementação das normas e modelos e sua utilização pelos usuários, tendo trazido maior transparência ao processo de trabalho.
Compreende-se que as normas internas aplicáveis aos processos de desinvestimentos vêm recebendo revisão, atualização e produção normativa significativas, desde 2018, com o objetivo de aprimorar os processos internos de controle, gerando uma ampla gama de normativos para orientar o processo de desinvestimento.
Nada obstante, é importante ressaltar que, a despeito de não terem sido constatadas irregularidades relevantes nos normativos e orientações analisados, a existência de normativos e orientações adequadas não é suficiente para garantir a regularidade das operações, uma vez que diversos dados são de definição e responsabilidade das equipes que as realizam. Desse modo, ainda que um bom modelo e adequada normatização e orientação possam mitigar eventuais erros, apenas a análise dos casos concretos permite constatar a existência de premissas inadequadas ou erros de dados inseridos.
Sem prejuízo de eventual entendimento diverso no caso de novas informações surgirem, não foram constatadas, a partir dos normativos e orientações metodológicas analisados, infrações relevantes aos critérios de auditoria estabelecidos. Foram, contudo, emitidas algumas recomendações com vistas à melhoria do processo. As recomendações foram objeto de comentários do gestor. Ao final desta seção é apresentado um quadro resumo com as recomendações propostas, os respectivos comentários do gestor e a análise da equipe após os comentários do gestor.
Caso concreto da Vale
Importante destacar preliminarmente que, em se tratando de uma auditoria e seus riscos, é premente observar que não existe nível de asseguração absoluto, ou seja, que torne o risco de auditoria nulo. O trabalho de auditoria é, acima de tudo, um trabalho de asseguração, o que significa que sua mecânica se baseia em comparar um objeto (o que se quer avaliar) com um critério (como esse objeto deveria ser) , não importando a modalidade de auditoria adotada, de forma a aumentar a confiança de seus usuários nas informações desse objeto.
A observância dos protocolos de auditoria pode garantir um nível alto de asseguração, mas não absoluto, já que tanto o protocolo de auditoria quanto as técnicas de auditoria possuem limitações, e o risco de se produzir uma conclusão ou opinião equivocada estará sempre presente e não pode ser ignorado por nenhuma das partes, ainda mais considerando que pode haver limitações de tempo, conhecimento e de recursos.
Tendo isso em vista, entende-se que, em relação à documentação referente aos desinvestimentos no caso concreto da venda de participações acionárias na Vale, não foram constatadas inconformidades relevantes entre o objeto e os critérios aplicados, conquanto tenham sido propostas algumas recomendações com vistas ao aprimoramento dos processos de trabalho futuros.
De forma geral, é preciso reconhecer o trabalho técnico e aprofundado do BNDES na elaboração da estimativa do valor intrínseco da Vale. Algumas premissas foram circularizadas, não tendo sido encontradas discrepâncias que maculassem a avaliação realizada. Nada obstante, foram propostas, dentro do conhecimento desta equipe de fiscalização, algumas recomendações metodológicas e relacionadas a algumas das premissas utilizadas.
Análises após comentários do gestor 
O quadro abaixo apresenta um resumo das recomendações propostas, dos comentários do gestor e da análise dos comentários, apontando-se também as respectivas referências no relatório. 
		Recomendação
	Comentários do gestor
	Análise dos comentários do gestor
	Itens do relatório

	1
	Estabelecer critérios objetivos, válidos para todas as operações de desinvestimentos, para o estabelecimento do preço mínimo, ainda que preveja também exceções, a serem justificadas caso a caso (item 1 da instrução à peça 8) .
	Sinalizou que a recomendação será atendida. 
Inclusão da orientação nas normas referentes à precificação de operações de desinvestimento.
	Importante destacar a diferença entre a construção de faixas indicativas de preço e a definição do preço mínimo. 
Proposta de manutenção da recomendação para monitoramento ulterior.
	250-257

	2
	Explicitar critérios para escolha de instituições para a apresentação de estudos e discussão sobre as alternativas de desinvestimento e criar regras de modo a evitar que essas instituições, em processo seletivo futuro, tenham vantagens por ter participado previamente das discussões sobre as alternativas de desinvestimento (item 2 da instrução à peça 8) .
	Sugestão de exclusão da recomendação. 
Proposta de exclusão da recomendação, tendo em vista tratar-se de prática lícita, comum no mercado e importante para captura de melhores preços e oportunidades de mercado.
	Tendo em vista que a recomendação vislumbrada anteriormente poderia ensejar um prejuízo não contemplado (de prejudicar o processo seletivo no caso de haver necessidade de retirar empresas mais aptas) , mas considerando a existência do risco, propor-se-á nova recomendação, com o intuito de dar mais transparência às questões discutidas nessas reuniões iniciais, indicando a necessidade de formalização.
Entende-se prudente recomendar que o BNDES avalie a conveniência e a oportunidade de prever, na Resolução 3.735/2021-BNDES, a necessidade de formalização das reuniões iniciais, anteriores à aprovação dos termos iniciais do desinvestimento, junto a instituições convidadas para a apresentação de estudos e discussão sobre as alternativas de desinvestimento.
	291-302

	3
	Padronizar, nas orientações metodológicas para fins de valuation, a adoção de uma determinada referência para o prêmio de risco de mercado e, uma vez definida, que seja ela utilizada em todas as avaliações, sem exceções (item 3 da instrução à peça 8) .
	Sinalizou que a recomendação será atendida. 
Inclusão da orientação nas Orientações Metodológicas do CAV.
	Proposta de manutenção da recomendação para monitoramento ulterior.
	335-338 e 351-354

	4
	Detalhar mais o uso do método dos múltiplos, mormente no que tange à explicitação da necessidade de consistência, uniformidade e critérios para escolha das empresas comparáveis, além de explicitar sua importância como forma de contrapeso ao método do fluxo de caixa descontado (item 4 da instrução à peça 8) .
	Sinalizou que a recomendação será atendida. 
Inclusão da orientação nas normas referentes à precificação de operações de desinvestimento.
	Proposta de manutenção da recomendação para monitoramento ulterior.
	377-380 e 389-392

	5
	Inserir, nas orientações metodológicas, previsão para que seja feito o ajuste da depreciação no caso de projeção em moeda constante, com o intuito de evitar subestimação do valor projetado e consequentemente superestimação do valor da empresa (item 4 da instrução à peça 8) .
	Sinalizou que a recomendação será atendida. 
Inclusão da orientação nas Orientações Metodológicas do CAV.
	Proposta de manutenção da recomendação para monitoramento ulterior.
	381-384 e 389-392

	6
	Excluir das suas orientações metodológicas a previsão de prêmio de risco adicional aplicado sobre o ke nos casos em que tais riscos já são capturados no cálculo dos fluxos de caixa das projeções (item 4 da instrução à peça 8) .
	Sinalizou que a recomendação será atendida. 
Inclusão da orientação nas Orientações Metodológicas do CAV.
Sugestão de alteração na recomendação: orientar no sentido de que as avaliações econômico-financeiras não contemplem ajustes em possível duplicidade (como por exemplo ajustar diretamente no valor do equity, prêmio de risco adicional sobre o Ke e indiretamente por meio da taxa de desconto) nem ajustes na taxa de desconto sem justificação adequada quanto ao valor utilizado.
	Concorda-se com o BNDES no sentido de as recomendações 6 e 9 terem teor semelhante, sendo mais prático o mesmo texto sugerido para ambas.
Concorda-se com a sugestão de alteração do texto da recomendação, para monitoramento ulterior.
	385-386, 393 e 566-574

	7
	Inserir, nas orientações metodológicas, previsão da necessidade de justificativa e fundamentação para quaisquer ajustes de valuation cujos procedimentos não estejam previamente especificados nas orientações (item 4 da instrução à peça 8) .
	Sinalizou que a recomendação será atendida. 
Inclusão da orientação nas Orientações Metodológicas do CAV.
	Proposta de manutenção da recomendação para monitoramento ulterior.
	388-392

	8
	Prever atualizações regulares, em prazos curtos, do preço mínimo do ativo em função de variações no preço de commodities que têm correlação significativa e notória com o valor do ativo, antes da efetivação das vendas, mormente nos casos em que a venda não será feita com base no preço de mercado (como, por exemplo, no caso de vendas contratuais) (item 5 da instrução à peça 8) .
	Recomendação já atendida. 
Atualizações das análises são requeridas pelas Decisões Dir. nº 805/2019 - BNDES, de 12/12/2019, e nº 434/2020, de 12/11/2020 ("Planos de Enquadramento") .
	Tendo em vista as informações encaminhadas pelo BNDES e o fato de já haver atualizações das análises (a discussão se dava sobre a periodicidade delas) , entende-se desnecessária a manutenção da recomendação. 
O fato de o preço spot (atual) da commodity ter pouca influência na precificação do ativo (exceto se decorrente de um movimento estrutural que afete também o preço no longo prazo) e a inexistência na carteira da BNDESPAR de ativos de companhias fechadas produtoras de commodities diminuem sobremaneira a eficiência e a relevância da recomendação.
	518-523

	9
	Orientar no sentido de que as avaliações econômico-financeiras não contemplem ajustes em possível duplicidade (como por exemplo ajustar diretamente no valor do equity e indiretamente por meio da taxa) nem ajustes na taxa sem justificação adequada quanto ao valor utilizado (item 6 da instrução à peça 8) .
	Sinalizou que a recomendação será atendida. 
Inclusão da orientação nas Orientações Metodológicas do CAV. 
	Concorda-se com o BNDES no sentido de as recomendações 6 e 9 terem teor semelhante, sendo mais prático o mesmo texto sugerido para ambas.
Concorda-se com a sugestão de alteração do texto da recomendação, para monitoramento ulterior.
	385-386, 393 e 566-574

	10
	Inserir, nas orientações metodológicas, maiores detalhes quanto à avaliação do efeito do eventual benefício fiscal decorrente dos Juros sobre Capital Próprio (JCP) para a empresa avaliada, explicitando a consideração dos JCP futuros em projeções (item 7 da instrução à peça 8) .
	Sinalizou que a recomendação será atendida. 
Inclusão da orientação nas Orientações Metodológicas do CAV.
Sugestão de pequena alteração na recomendação: inserir, nas orientações metodológicas, maiores detalhes quanto à avaliação dos efeitos de eventual benefício fiscal, explicitando a consideração dos benefícios futuros em projeções, se houver.
	Concorda-se com o exposto pelo BNDES nos comentários e na ligação temática entre as recomendações 10 e 11. 
Adota-se a alteração de redação proposta (para monitoramento ulterior) , uma vez que a padronização da avaliação dos efeitos fiscais advindos de benefícios tributários de qualquer natureza atinge o cerne da recomendação.
	628-629 e 634-639

	11
	Explicitar, em suas orientações metodológicas, que seja feita uma análise de probabilidade, com base nos históricos de prorrogação e outros fatores que entender relevantes, para fins de estimativa dos benefícios tributários, no cenário base, em períodos em que não se tem certeza de sua renovação (item 7 da instrução à peça 8) .
	Sugestão de exclusão da recomendação (tendo em vista o item anterior) .
	Concorda-se com o exposto pelo BNDES nos comentários e na ligação temática entre as recomendações 10 e 11. 
Concorda-se com a exclusão desta recomendação, uma vez que a proposta de recomendação anterior sugerida enseja padronização da avaliação dos efeitos fiscais advindos de benefícios tributários de qualquer natureza e atinge o cerne do problema.
	630-633 e 634-639

	12
	Explicitar, no caso de taxas em dólar, se deve ser utilizada uma taxa pré ou uma taxa de juros reais mais inflação (item 8 da instrução à peça 8) .
	Recomendação já atendida.
Sugestão de exclusão da recomendação. 
Orientações do CAV atualizadas já previram o tratamento adequado para taxas de desconto denominadas em dólar.
	De fato, conforme se observa nas orientações metodológicas mais recentes (p. 44 da peça 34) , a recomendação já foi atendida, razão pela qual não há necessidade de sua manutenção.
	645-646 e 649-652

A partir do exposto acima, entende-se que as recomendações 8 e 12 podem ser consideradas como já atendidas, não sendo necessária a manutenção das propostas. Em relação à proposta 11, considera-se que o cerne do problema já é abarcado pelo conteúdo sugerido na proposta 10. 
Em relação às propostas 1, 3 a 7, 9 e 10 do quadro acima, apesar de o BNDES ter sinalizado que elas serão atendidas (conforme exposto à p. 11 da peça 19) , entende-se prudente a manutenção para ulterior monitoramento, considerando a importância delas para a gestão dos desinvestimentos. Além disso, não houve declaração emitida pelo gestor máximo, de modo que se entende não estar caracterizada, portanto, a hipótese de dispensa prevista no art. 16, parágrafo único, inciso I, da Resolução 315/2020-TCU:
Art. 16. As determinações, ciências e recomendações, ainda que atendam, em tese, às exigências previstas na Seção II, serão expedidas apenas quando imprescindíveis às finalidades do controle e para as deficiências identificadas que, se não tratadas, comprometam a gestão.
Parágrafo único. Entre outras hipóteses decorrentes da diretriz fixada no caput, o Tribunal poderá dispensar a formulação de deliberações se:
I - a unidade jurisdicionada, por meio de declaração emitida por gestor máximo ou outro instrumento cabível, houver se comprometido, formalmente, a adotar as medidas preventivas ou corretivas que seriam objeto da ciência ou da determinação, ou estiverem em estudo outros aprimoramentos capazes de proporcionar os resultados práticos pretendidos com a recomendação;
Em relação à proposta 2, entende-se, a partir dos comentários do gestor encaminhados, que a recomendação vislumbrada anteriormente poderia ensejar um prejuízo não contemplado (de prejudicar o processo seletivo no caso de haver necessidade de retirar empresas mais aptas) . Nada obstante, considerando a existência do risco, propor-se-á nova recomendação, com o intuito de dar mais transparência às questões discutidas nas reuniões iniciais, indicando a necessidade de formalização.
Considerações sobre o TC Processo 047.616/2020-2 (representação) 
No âmbito do TC Processo 047.616/2020-2, o Exmo. Sr. Senador Jaques Wagner apresentou, em sede de representação, documento sobre supostas irregularidades administrativas na gestão de recursos públicos que teriam sido perpetradas, em tese, pelo BNDES e seu presidente, na venda de participações acionárias da Vale S.A. detidas pela BNDESPAR.
Deve-se registrar que a representação preenche os requisitos de admissibilidade constantes no art. 235 do Regimento Interno do TCU, haja vista a matéria ser de competência do Tribunal, referir-se a responsável sujeito a sua jurisdição, estar redigida em linguagem clara e objetiva, conter nome legível, qualificação e endereço do representante, bem como encontrar-se acompanhada de suficientes indícios concernentes à irregularidade ou ilegalidade.
Ademais, o Exmo. Sr. Senador possui legitimidade para representar ao Tribunal, consoante disposto no inciso III do art. 237 do RI/TCU. 
Ainda, conforme dispõe o art. 103, § 1º, in fine, da Resolução - TCU 259/2014, verifica-se a existência do interesse público no trato da suposta irregularidade/ilegalidade, pois os indícios de irregularidade em desinvestimentos de participações acionárias da BNDESPAR podem, em tese, causar prejuízo aos cofres públicos.
O documento deve, portanto, ser conhecido como representação, por preencher os requisitos previstos nos arts. 235 e 237, inciso I, do Regimento Interno/TCU e no art. 103, § 1º, da Resolução - TCU 259/2014.
Quanto ao mérito, contudo, entende-se que a representação não deve prosperar, em função do exposto ao longo da seção 3.4 deste relatório, mais precisamente os itens 441-475, não havendo que se falar em prejuízo ao erário em função da venda de ações da Vale, tendo em vista que as condutas que ensejaram a venda tiveram amplo respaldo técnico e podem ser consideradas como razoáveis em função das informações disponíveis à época. No âmbito do TC Processo 047.616/2020-2, será proposto o apensamento daqueles autos ao presente processo, tendo em vista a conexão existente, nos termos do art. 36 da Resolução 259/2014-TCU.
Considerações finais
A equipe elaborou o quadro dos desinvestimentos no Anexo 3 com base no período de 2017 a maio/2021, não tendo sido constatadas, a partir das premissas adotadas na análise ao longo dos itens 113-127, transações que ensejassem alto risco de infração aos princípios da economicidade e da vantajosidade e, por consequência, eventual existência de débito. Nada obstante, as transações não foram analisadas em maiores detalhes, de modo que podem, eventualmente, ser objeto de fiscalização em processo ulterior, caso informações ou situações novas surjam e deem ensejo a essa necessidade.
Ademais, houve, conforme informado pelo BNDES, mais dois desinvestimentos após maio/2021 (data de corte do quadro das transações exposto no Anexo 3 deste relatório) , quais sejam das participações acionárias detidas na JBS S.A. e na Kepler Weber S.A. pela BNDESPAR, totalizando, aproximadamente, R$ 4,3 bilhões e R$ 90 milhões, respectivamente. Não houve avaliação sobre os riscos dessas transações, que podem, eventualmente, também ser objeto de fiscalização em novo processo.
Proposta de encaminhamento
Diante do exposto, propõe-se:
recomendar, com fundamento no art. 250, inciso III, do RITCU e no art. 11 da Resolução-TCU 315/2020, que o BNDES avalie a conveniência e a oportunidade de:
a.1) prever, na Resolução 3.735/2021-BNDES, a necessidade de formalização das reuniões iniciais, anteriores à aprovação dos termos iniciais do desinvestimento, junto a instituições convidadas para a apresentação de estudos e discussão sobre as alternativas de desinvestimento (itens 291-302 e 729) ;
a.2) estabelecer critérios objetivos, válidos para todas as operações de desinvestimentos, para o estabelecimento do preço mínimo, ainda que preveja também exceções, a serem justificadas caso a caso (itens 250-257 e 728) ;
a.3) padronizar, nas orientações metodológicas para fins de valuation, a adoção de uma determinada referência para o prêmio de risco de mercado e, uma vez definida, que seja ela utilizada em todas as avaliações, sem exceções (itens 335-338, 351-354 e 728) ;
a.4) detalhar mais o uso do método dos múltiplos, mormente no que tange à explicitação da necessidade de consistência, uniformidade e critérios para escolha das empresas comparáveis, além de explicitar sua importância como forma de contrapeso ao método do fluxo de caixa descontado (itens 377-380, 389-392 e 728) ;
a.5) inserir, nas orientações metodológicas, previsão para que seja feito o ajuste da depreciação no caso de projeção em moeda constante, com o intuito de evitar subestimação do valor projetado e consequentemente superestimação do valor da empresa (itens 381-384, 389-392 e 728) ;
a.6) orientar no sentido de que as avaliações econômico-financeiras não contemplem ajustes em possível duplicidade (como, por exemplo, ajustar diretamente no valor do equity, reduzindo seu valor em função de algum risco adicional, e indiretamente por meio da taxa de desconto, acrescentando-se um prêmio de risco adicional no Ke) nem ajustes na taxa de desconto sem justificação adequada quanto ao valor utilizado (itens 385-386, 393, 566-574 e 728) ;
a.7) inserir, nas orientações metodológicas, previsão da necessidade de justificativa e fundamentação para quaisquer ajustes de valuation cujos procedimentos não estejam previamente especificados nas orientações (itens 388-392 e 728) ;
a.8) inserir, nas orientações metodológicas, maiores detalhes quanto à avaliação dos efeitos de eventual benefício fiscal, explicitando a consideração dos benefícios futuros em projeções, se houver (itens 628-639 e 728) ;
dar ciência ao BNDES, tendo em vista a não infração de suas orientações metodológicas, com fundamento no art. 9º, inciso I, da Resolução 315/2020-TCU, que:
b.1)	no caso de valuations com projeção de fluxos nominais, a manutenção do Capex a valores reais (constantes) , em vez de valores nominais (correntes) , pode ensejar uma subestimação do real investimento (como, por exemplo, a partir de 2024, no caso do valuation da Vale S.A.) e consequentemente um valor superestimado da precificação do ativo (itens 613-615) ;
b.2) para uma maior coerência em um cenário sem crescimento real na perpetuidade, o valor da depreciação deve estar mais convergente com o do Capex, não sendo adequada a previsão, na perpetuidade, de crescimento real zero e investimentos muito acima da depreciação (como observado no caso do valuation da Vale S.A.) (itens 616-620) ;
nos termos do art. 8º da Resolução 315/2020-TCU, fazer constar, na ata da sessão em que estes autos forem apreciados, comunicação do relator ao colegiado no sentido de monitorar as recomendações contidas nos itens a.1 a a.8 acima;
informar ao BNDES do acórdão que vier a ser proferido, destacando que o relatório e o voto que fundamentam a deliberação encaminhada podem ser acessados por meio do endereço eletrônico www.tcu.gov.br/acordaos;
encerrar e arquivar o presente processo, por questões de eficiência e racionalidade e por ter cumprido o objetivo, nos termos do item 95.4.1 do Manual de Acompanhamento, § 2º do art. 2º da Portaria-Segecex 15/2015 e inciso V do art. 165 do RITCU."
	É o relatório.

Denilson Ribeiro de Sena Nunes (96.320/OAB-RJ), Carina Gallardo Rey (132.226/OAB-RJ) e outros, representando Banco Nacional de Desenvolvimento Econômico e Social e BNDES Participações S.A.

Não atuou

RELATÓRIO DE ACOMPANHAMENTO. DESINVESTIMENTOS NA BNDES PARTICIPAÇÕES S/A. NÃO DETECTADAS TRANSAÇÕES QUE ENSEJASSEM ALTO RISCO DE INFRAÇÃO AOS PRINCÍPIOS DA ECONOMICIDADE E DA VANTAJOSIDADE E, POR CONSEQUÊNCIA, EVENTUAL EXISTÊNCIA DE DÉBITO. RECOMENDAÇÕES.

RELATÓRIO DE ACOMPANHAMENTO (RACOM)

Secretaria de Controle Externo do Sistema Financeiro Nacional (SecexFinan)

Trago para conhecimento e deliberação do Plenário estes autos de acompanhamento, cujo objetivo é avaliar os riscos e a conformidade da gestão dos desinvestimentos em curso na BNDES Participações S.A. - BNDESPAR. A equipe da Secretaria de Controle Externo do Sistema Financeiro Nacional - SecexFinanças analisou o macroprocesso adotado pela estatal, com foco na legalidade, legitimidade e economicidade das operações.
No período compreendido entre 1º/1/2017 e 31/5/2021, foi intenso o desinvestimento efetuado pela BNDESPAR, que alienou quase R$ 96 bilhões das suas participações acionárias, enquanto adquiriu apenas R$ 1,7 bilhão. Do total vendido, R$ 79,3 bilhões, equivalentes a 83%, foram negociados a partir de 2019.
A decisão por desinvestir está expressa no Plano Estratégico do BNDES, cuja meta nº 2 é "acelerar a venda de participações BNDESPAR". Algumas das justificativas para a adoção dessa agenda são: i) alinhar o perfil da carteira às finalidades do desenvolvimento social e ambiental do país; ii) reduzir a atuação do Estado como especulador financeiro; e iii) alocar os recursos a quem mais precisa. 
Compreende-se a estratégia do BNDES quando se verifica que, no início de 2019, as participações acionárias em apenas seis empresas (Petrobras, Eletrobras, Vale, JBS, Copel e Marfrig) representavam 90% do valor da carteira da BNDESPAR. Em abril de 2022, de acordo com os dados do painel disponibilizado pelo Banco em sua página, as 20 maiores participações somavam 84,3% da carteira.
Desde 2019, a participação da BNDESPAR no capital total de algumas grandes empresas foi reduzida nas seguintes proporções: da Petrobras, passou de 13,90% para 8,07%; da Vale, de 6,12% para zero; e na JBS, de 21,60% para 19,45%. Além disso, foram alienadas quantidades significativas de ações da Fibria, Marfrig, Suzano, Klabin, AES Tietê, Gerdau, Light, Kepler Weber, entre outras.
A equipe de fiscalização avaliou os riscos de uma possível "pressão vendedora", decorrente da alienação acelerada de ativos, e concluiu que o procedimento adotado pela estatal "tem o condão de, ao menos em tese, evitar prejuízos (...) uma vez que, para cada ativo com negociação autorizada pela alçada competente, a Mesa deve observar as condições de preço, liquidez e prazo para que melhor atendam ao cumprimento da decisão, de modo que a operação exerça a menor influência possível sobre o preço de mercado do ativo". De fato, as orientações do Comitê de Avaliações preveem que as operações superiores a R$ 1 bilhão sejam submetidas a uma combinação de métodos de avaliação (Fluxo de Caixa Descontado, Múltiplos, Preço de Mercado e Valor Patrimonial) , além de serem submetidas à anuência do Conselho de Administração.
A unidade técnica selecionou uma amostra de treze transações de alienações de participações acionárias da BNDESPAR entre junho de 2019 e maio de 2021, as quais representam mais de 98% da materialidade das transações no período. Não foram encontradas discrepâncias significativas entre os preços de mercado e os valores unitários médios de venda observados. Em 9 dessas transações, o preço praticado foi superior ao de mercado. 
Além disso, a equipe concluiu que as novas resoluções que trataram da organização interna básica do BNDES, concebidas para acelerar o processo de trabalho relacionado aos desinvestimentos, não implicam, em teoria, infração aos princípios de legalidade, legitimidade, transparência, publicidade, eficiência, vantajosidade, economicidade e impessoalidade.
Foi selecionado, então, um caso concreto para avaliação quanto à aderência aos referidos princípios na prática: a venda de ações da Vale em 2020. Na ocasião, foi protocolada representação do Senador Jacques Wagner sobre possíveis irregularidades, as quais, segundo matéria veiculada no periódico eletrônico "GGN O Jornal de Todos os Brasis", teriam resultado em perdas equivalentes a R$ 3,7 bilhões, já que as ações da companhia mineradora tiveram valorização no mês seguinte ao da operação (TC Processo 047.616/2020-2, da relatoria do Ministro Aroldo Cedraz) . Deixo de adentrar no mérito da representação, preservando e homenageando a competência do relator daqueles autos.
Para os fins deste processo de acompanhamento, considero suficiente destacar que a equipe de fiscalização concluiu que "não há que se falar em prejuízo ao erário em função da venda de ações da Vale e que as condutas que ensejaram a venda devem ser avaliadas apenas em função das informações disponíveis à época, não sendo este o caso das cotações futuras". Os auditores registraram, ainda, que "não foram constatadas inconformidades relevantes entre o objeto e os critérios aplicados" e que "De forma geral, é preciso reconhecer o trabalho técnico e aprofundado do BNDES na elaboração da estimativa do valor intrínseco da Vale. Algumas premissas foram circularizadas, não tendo sido encontradas discrepâncias que maculassem a avaliação realizada. Nada obstante, foram propostas, dentro do conhecimento desta equipe de fiscalização, algumas recomendações metodológicas e relacionadas a algumas premissas utilizadas, a serem avaliadas pelos técnicos do BNDES, com o intuito de aprimoramento de processos futuros".
Louvo o rigor técnico e a profundidade das análises empreendidas pela SecexFinanças nestes autos e acolho as conclusões transcritas no relatório que precede este voto.
Sabe-se que, no período de 2008 a 2015, o Tesouro Nacional contraiu dívida de R$ 500 bilhões por meio da emissão direta de títulos públicos e repassou os recursos ao BNDES e a outros bancos oficiais, num procedimento que foi considerado irregular pelo TCU (Acórdão 56/2021-TCU-Plenário, Relator o Ministro Aroldo Cedraz) . No mesmo período, de acordo com os dados disponíveis na página do BNDES, a participação da BNDESPAR no capital de algumas grandes companhias elevou-se significativamente: de 7,62% para 17,24% da Petrobras; de 11,84% para 18,72% da Eletrobras; de 12,95% para 20,36% da JBS; e de 2,94% para 19,63% da Marfrig; entre outras.
Como resultado dessa prática de concentração dos investimentos em empresas consolidadas, a carteira da BNDESPAR acumulava um total de R$ 120 bilhões no início de 2019, o que motivou o atual governo a optar por uma política de acelerado desinvestimento, de modo a priorizar o foco na missão do banco, que é a promoção do desenvolvimento sustentável e competitivo da economia brasileira, com geração de emprego e redução das desigualdades sociais e regionais.
Verificou-se que a estatal gerenciou os riscos adequadamente, por meio da elaboração de normas e da execução criteriosa de procedimentos visando assegurar que os preços de venda fossem compatíveis com os valores de mercado, respeitando ainda os princípios da legalidade, publicidade, eficiência e impessoalidade. As seguintes recomendações, no entanto, fazem-se oportunas, tendo em vista o aperfeiçoamento dos processos de trabalho:
avaliar a conveniência e a oportunidade de prever, na Resolução 3.735/2021-BNDES, a necessidade de formalização das reuniões iniciais, anteriores à aprovação dos termos iniciais do desinvestimento, junto a instituições convidadas para a apresentação de estudos e discussão sobre as alternativas de desinvestimento;
estabelecer critérios objetivos, válidos para todas as operações de desinvestimentos, para o estabelecimento do preço mínimo, ainda que preveja também exceções, a serem justificadas caso a caso;
padronizar, nas orientações metodológicas para fins de valuation, a adoção de uma determinada referência para o prêmio de risco de mercado e, uma vez definida, que seja ela utilizada em todas as avaliações, sem exceções;
detalhar mais o uso do método dos múltiplos, mormente no que tange à explicitação da necessidade de consistência, uniformidade e critérios para escolha das empresas comparáveis, além de explicitar sua importância como forma de contrapeso ao método do fluxo de caixa descontado;
inserir, nas orientações metodológicas, previsão para que seja feito o ajuste da depreciação no caso de projeção em moeda constante, com o intuito de evitar subestimação do valor projetado e consequentemente superestimação do valor da empresa;
orientar no sentido de que as avaliações econômico-financeiras não contemplem ajustes em possível duplicidade (como por exemplo ajustar diretamente no valor do equity, reduzindo seu valor em função de algum risco adicional, e indiretamente por meio da taxa de desconto, acrescentando-se um prêmio de risco adicional no "Ke") nem ajustes na taxa sem justificação adequada quanto ao valor utilizado; e
inserir, nas orientações metodológicas, previsão da necessidade de justificativa e fundamentação para quaisquer ajustes de valuation cujos procedimentos não estejam previamente especificados nas orientações;
inserir, nas orientações metodológicas, maiores detalhes quanto à avaliação do efeito do eventual benefício fiscal, explicitando a consideração dos benefícios futuros em projeções.
As propostas de recomendação foram submetidas aos comentários do BNDES, nos termos da construção colaborativa de deliberações prevista na Resolução-TCU 315/2020, e estão em condição de ser apreciadas pelo Colegiado.
Ante o exposto, VOTO por que o Plenário adote como acórdão a minuta que ora submeto a sua deliberação.
TCU, Sala das Sessões, em 1 de junho de 2022.
JORGE OLIVEIRA 
Relator